【裁判字號】    99,簡,11
【裁判日期】    990726
【裁判案由】    私運貨物進口
【裁判全文】
臺北高等行政法院判決
                                        99年度簡字第11號
原      告  聯締國際有限公司
代  表  人  甲○○
訴訟代理人  陳俊翰  律師
被      告  財政部臺北關稅局
代  表  人  乙○○○○○○
訴訟代理人  丁○○
            丙○○
上列當事人間私運貨物進口事件，原告不服財政部中華民國98年
11月9 日台財訴字第09800496780 號訴願決定，提起行政訴訟，
本院判決如下：
    主  文
原告之訴駁回。
訴訟費用由原告負擔。
    事實及理由
一、程序事項：
    本件被告代表人原為戊○○，訴訟中變更為乙○○，並由乙
    ○○承受訴訟，有其提出之聲明承受訴訟狀附卷可稽，核無
    不合，應予准許。
二、原告主張：
    (一)本件主提單上之收貨人雖為原告，但主提單下之總貨物分
      屬不同分提單之個別收貨人等情，被告可向承辦快遞貨物
      通關業務之關員查證，或向本件貨物快遞專區之長榮倉儲
      查證本件主提單下分提單所有人之報關提貨資料，竟不為
      查證；原告乃私下請求分提單長榮倉儲申報報關提貨資料
      ，顯示本件分提單貨主除原告外，其餘為佳羿、立大、三
      拓、宏邦、立吉、橙蓁公司所有；原告另檢附3 張稅單，
      證明主提單下有不同貨主之分提單。據上，被告應作為而
      不作為，除違反行政程序法第9 條、第37條及43條之規定
      外，復因其怠忽職守，已涉有瀆職罪嫌。又被告誣稱系爭
      貨物為原告所有，並將此不實情事登載於本件處分書及復
      查決定書等公文書上，更涉有偽造文書刑責。尤有進者，
      若主提單下890 件貨物均為原告所有，被告卻任由其他業
      者報關提領，顯然又涉有侵占原告財物而任由他人領走之
      違法刑責。是以，本件系爭貨物並非原告所有，被告卻誣
      指為原告所有而予以科罰，當然違法無效，請求予以撤銷
      ；至於沒入部分，與原告無涉，原告並不爭執。
    (二)財政部對原告請求調查證據之訴願理由不予採行，亦未說
      明不予採行之原因，則財政部之訴願決定顯然違法無效。
    (三)按改制前行政法院32年判字第16號及39年判字第2 號意旨
      ，本件被告既無事證證明系爭貨物為原告所有，則被告對
      原告之處罰即屬非法。
    (四)請求調查證據：
      請求鈞傳訊被告承辦快遞貨物通關之關員，並向系爭貨物
      快遞專區之遠雄自由貿易港區，查察本件主提單下分提單
      所有人之報關提貨資料，即可證明分提單上之收貨人才是
      真正貨主云云。
    (五)提出本件原處分書、復查決定書及訴願決定書、復查申請
      理由書、長榮倉儲主提單000000000000號所屬分提單之報
      關提貨資料及繳稅單等件影本為證。
    聲明：訴願決定、復查決定及原處分均撤銷。
          訴訟費用由被告負擔。
三、被告辯稱：
    (一)關於一般進口貨物報關與快遞報貨物報關之差異為何及其
      法規依據，茲先就一般進口貨物之通關說明如下：依據運
      輸工具進出口通關管理辦法第71條規定（下稱管理辦法）
      「…進口貨物艙單所列貨物，如含有併裝貨物時，除應在
      艙單上註明何者為併裝貨物外，並須另備分艙單，其申報
      內容同進口貨物艙單。連線申報進口及過境貨物艙單者，
      應於飛機自國外最後裝卸貨機場起飛後至抵達本國機場後
      二小時內傳輸海關。…」，報關業者乃根據航空業者傳輸
      之艙單資料，再依關稅法第17條規定向海關辦理報關事宜
      。次就快遞貨物之通關說明如下：依據快遞貨物通關辦法
      第11條及第12條規定：「快遞報關業者應以電腦連線方式
      透過通關網路向海關申報。…」、「前條第二項進出口文
      件類及低價類快遞貨物，得以艙單與報單合一之簡易申報
      單辦理通關…」，二者差異即在於一般進口貨物必需先由
      航空公司傳輸進口主艙單（鈞院卷附件1 ）後，授權承攬
      業者傳輸分艙單（鈞院卷附件1-1 ），嗣由進口人委由報
      關業者以主提單及分提單向海關傳輸報關；快遞貨物之主
      艙單亦由航空業者所傳輸（鈞院卷附件2 ）；而分艙單（
      鈞院卷附件2-1 ）資料係由快遞業者直接傳輸為簡易申報
      單（鈞院卷附件3 ），此即為前開規定所稱以艙單與報單
      合而為一之方式辦理通關。依據快遞貨物簡易申報通關作
      業規定第6 條規定，「報關人兼具運輸業身分者，得以簡
      易申報單同時向海關申報艙單與報單資料；報關人未具運
      輸業身分者，亦得以簡易申報單向海關申報報單資料，惟
      運輸業者仍應依『運輸工具進出口通關管理辦法』規定向
      海關申報艙單，並應依同法第71條第3 項規定，於飛機自
      國外最後裝卸貨機場起飛後至抵達本國機場後二小時內傳
      輸海關。」（鈞院卷附件4 ），因此，雖然簡易申報單係
      艙單與報單合一，航空公司仍應傳輸主艙單資料給海關，
      快遞業者仍應提供簡易申報資料給航空公司，以利作業與
      勾稽（鈞院卷附件5 ）。如快遞承攬業者不傳輸該分提單
      資料給海關，則海關無從得知貨物內容，必須會同倉棧管
      理人員查驗，始能得知實際來貨為何；類此貨物如涉屬管
      制、危安等物品，業者即有藉此方式伺機私運出倉之可能
      。
    (二)被告為查核本件之實際收貨人，依運輸工具進出口通關管
      理辦法第17條規定，洽請長榮航空公司提供本件貨物之運
      送契約等文件，嗣據該公司所提供之主提單上載明收貨人
      為原告（原處分卷1 附件1 ）。被告依行政程序法第39條
      及快遞貨物通關辦法第17條規定，於97年12月31日以北普
      巡字第0971034578號函（原處分卷1 附件2 ）請原告提供
      報關文件及其他相關實際進口人之攬貨資料及說明憑核，
      惟未見復。原告雖於訴願時檢附部分之分提單資料，並稱
      ：「…經本公司查察結果，…，並經各該公司於行為時分
      別向貴局報關提貨，…」，惟仍無法具體提出系爭貨物非
      原告所有或為所稱之佳羿、立大等其他公司所有之證明文
      件以實其說，亦未經其指稱之業者出面承認系爭貨物為渠
      等所受委託進口，核屬事後彌縫狡飾之詞。又依據快遞通
      關辦法第11條規定，原告既為快遞貨物承攬業者及報關業
      者之身分，即應負責以電腦連線方式透過網路向海關申報
      ，善盡當事人協力義務，資以完成通關程序；原告於被告
      查獲進口仿冒商標物品後即不傳輸該批貨物之分艙單，顯
      已違反上揭辦法之規定。
    (三)系爭貨物外袋雖貼有主、分號標籤，惟原告在主提單下並
      未詳列所有分艙單號碼提供予航空公司，而僅象徵性以1
      個分艙單號碼、貨名列示雜貨之不明確貨物名稱來代表數
      十或數百袋貨物之貨名（鈞院卷附件2-2 ），與誠實申報
      義務有悖。原告固主張分提單之收貨人為實際收貨人，然
      原告係受委任人委託報關提貨之快遞報關業者，又為主提
      單上所載之收貨人，負有傳輸報關之應作為義務卻不作為
      ，事後又不願提供其所持有之攬貨資料及實際進口人資料
      予被告供查核，亦無法提出系爭貨物非原告所有或為佳羿
      、立大等其他公司所有之證明文件，且被告已給予原告陳
      述說明意見，並提供實際收貨人相關等資料之機會，惟原
      告應作為而不作為，被告乃依查得事證，以原告既為主提
      單上所列載之收貨人，依據關稅法第6 條及同法施行細則
      第3 條規定「關稅納稅義務人為收貨人、提貨單或貨物持
      有人。」及「本法第6 條之收貨人、提貨單持有人及貨物
      持有人，定義如下：一、收貨人：指提貨單或進口艙單記
      載之收貨人。…」，本件原告即為關稅課稅之主體並為違
      背據實申報義務之應受處分人，職是，被告以原告為受處
      分人，並無違誤。又依大法官第495 號解釋文「凡規避檢
      查、偷漏關稅或逃避管制，未經向海關申報而運輸貨物進
      、出國境者，海關應予查緝，海關緝私條例第一條及第三
      條定有明文。…係課進、出口人遵循國際貿易及航運常規
      程序，就貨物與艙口單、載貨清單、轉運艙單或運送契約
      文件，誠實記載及申報之義務，…其責任條件未排除本院
      釋字第二七五號解釋之適用，…」，本件被告認定原告為
      受處分人，依法論處，於法有據，並無不合，原告既無事
      證，空言指摘原處分當然無效等情，核與事實有間，不足
      為採。
    (四)又按我國現行快遞貨物之通關，依快遞貨物通關辦法第11
      條規定，係採取電腦連線方式透過通關網路向海關申報，
      原告為快遞貨物承攬業者及報關業者，對此規定當知之甚
      詳。系爭仿冒商標物品進入我國國境，屬於進口貨物之行
      為，應向海關連線申報，以完成通關程序，惟原告未依規
      定報關，致構成私運貨物進口之違章情事，縱非故意，亦
      難謂無過失。
    (五)本件應無調查證據之必要：
      1.經查本件查獲地點為榮儲快遞專區，通關業務核屬被告
        所屬快遞機放組所轄，而遠雄快遞專區為被告所屬另一
        單位外棧組所轄，雖同樣設有進出口快遞貨物專區，惟
        本件之緝獲及承辦單位核屬機動巡查隊，承辦快遞貨物
        通關關員非直接參與人員，其所承辦業務為依據快遞貨
        物通關辦法第11條規定向海關傳輸報關並經電腦專家篩
        選系統對C3貨物之查驗及核估，核與本件並無關聯，對
        於原告請求鈞院「傳訊被告承辦快遞貨物通關關員，…
        ，或是分屬分提單之不同貨主？」乙節，原告為快遞報
        關業者對此應知之甚詳，所請核無理由。
      2.至於原告請求鈞院向「系爭貨物」快遞專區之遠雄自由
        貿易港區查察本件主提單下分提單所有人之報關提貨資
        料，以證明分提單上之收貨人才是真正貨主，若如原告
        所稱系爭貨物係遠雄自由貿易港區快遞專區通關，卻又
        稱係透過私人情誼向長榮倉儲取得報關提貨資料，並經
        查察結果，各公司於行為時已分別向海關報關提貨；則
        原告理應知悉本案主提單項下全部貨物於榮儲快遞專區
        通關資料或於遠雄快遞專區通關資料，及相關實際進口
        人之攬貨資料，惟原告卻經被告函請查告，仍不願提供
        報關文件憑核及其他相關實際進口人之攬貨資料，亦無
        法具體提出系爭貨物非原告所有或為所稱之佳羿、立大
        等公司所有之證明文件，以釐清自身責任，已如前述。
        次查，原告既主張主提單下之分提單上之收貨人才是為
        真正貨主，又稱原告透過私人情誼，請求分提單之貨主
        向長榮倉儲申請報關提貨資料，然本件原告所提出之長
        榮倉儲主提單000000000000號所屬分提單之報關提貨資
        料（鈞院卷第21至32頁）分艙單即可能有數百甚至數千
        貨主，如何一一請貨主向長榮倉儲申請報關提貨資料，
        顯係原告以一主提單收貨人之身分向長榮倉儲申請或為
        原告既有之留存資料。又查，本件系爭貨物外袋貼有主
        、分號標籤，惟原告在1 份主提單項下並未詳列所有分
        艙單號碼，而僅以單一分艙單號碼代表數十或數百袋貨
        物。又快遞貨物通關方式，1 貨袋貼有航空公司主號標
        籤，如內又有3 袋（箱）貨物即應傳輸3 個分艙單號碼
        ，而快遞報關業者卻只傳輸2 個分艙單號碼，另1 貨袋
        分艙單號碼卻不傳輸，而以混入其他貨袋，意圖以夾帶
        方式私運進口，被告即無法查得該分艙單號碼及快遞簡
        易申報單之內容；系爭貨物之實際貨主於被告查獲進口
        仿冒商標物品後即蓄意不傳輸該批貨物之分艙單，而原
        告既為主提單之持有人又不願提供所持有之攬貨資料及
        實際進口人相關資料，有違快遞貨物通關辦法第11條應
        向海關傳輸申報之規定。復查原告所提供之長榮倉儲主
        提單000000000000號所屬分提單之報關提貨資料及繳稅
        單（鈞院卷第19至32頁），僅能說明原告所編列之分艙
        單及稅單係依法按快遞貨物通關辦法第11條規定向海關
        傳輸申報所為之合法通關行為部分，而對於不傳輸分艙
        單又無法查得該分艙單號碼及快遞貨物簡易申報單之內
        容部分，系爭貨物自應以主號進艙，並以航空公司主提
        單上所列載之收貨人為實際收貨人等語。
    聲明：駁回原告之訴。
          訴訟費用由原告負擔。
四、按「本條例稱私運貨物進口、出口，謂規避檢查、偷漏關稅
    或逃避管制，未經向海關申報而運輸貨物進、出國境。…」
    ；「私運貨物進口、出口或經營私運貨物者，處貨價1 倍至
    3 倍之罰鍰。」；「前二項私運貨物沒入之。」，海關緝私
    條例第3 條前段及第36條第1 項、第3 項各定有明文。
五、本件原告為快遞貨運承攬及報關業者，被告機動巡查隊人員
    於94年12月23日在長榮空運倉儲股份有限公司快遞專區執勤
    時，發現4 袋貨物僅貼有「澳門航空AIR WAYBILL
    No000000000000」標籤，而未見快遞公司遞送報關文件，甚
    為可疑，嗣會同倉棧管理人員開驗發現內容物為LV皮包等（
    詳如附表），因系爭貨物均未傳輸報關，核屬私運貨物，且
    經取樣送商標權利人之代理人協助鑑定結果，皆係仿冒品，
    復向澳門航空公司調取系爭貨物之運送文件，編號第
    000-00000000號主提單所載收貨人為原告，被告審理原告私
    運貨物進口之違章成立，乃參據財政部關稅總局驗估處簽復
    查價結果，依海關緝私條例第36條第1 、3 項規定，以098
    年第09800114至00000000、00000000號處分書，分別裁處貨
    價1 倍之罰鍰計新臺幣（下同）13,986元、15,652元、
    12,893元、24,379元，併沒入貨物。原告不服，申請復查，
    未獲變更，提起訴願，亦遭駁回，遂向本院提起本件行政訴
    訟等情，為兩造所不爭，且有上開各該文件、原處分、復查
    決定及訴願決定書等件影本附原處分卷及訴願機關卷可稽。
    茲依前述兩造主張之意旨，就下列各點敘明判決之理由。
六、原告涉有私運系爭貨物進口之違章情事：
    (一)有關一般進口貨物報關與快遞報貨物報關之差異及法規依
      據，茲說明如下。關於一般進口貨物之通關：依據運輸工
      具進出口通關管理辦法第71條第2 項、第3 項規定：「進
      口貨物艙單所列貨物，如含有併裝貨物時，除應在艙單上
      註明何者為併裝貨物外，並須另備分艙單，其申報內容同
      進口貨物艙單。連線申報進口及過境貨物艙單者，應於飛
      機自國外最後裝卸貨機場起飛後至抵達本國機場後二小時
      內傳輸海關。…」，報關業者乃根據航空業者傳輸之艙單
      資料，再依關稅法第17條規定向海關辦理報關事宜。關於
      快遞貨物之通關：依據行為時快遞貨物通關辦法第11條第
      1 項及第11條之1 規定：「快遞貨物進出口應以電腦連線
      方式透過通關網路向海關申報。」；「前條第二項進出口
      文件類及低價類快遞貨物，得以艙單與報單合一之簡易申
      報單辦理通關…」。二者之差異在於一般進口貨物必需先
      由航空公司傳輸進口主艙單（本院卷附件1 ）後，授權承
      攬業者傳輸分艙單（本院卷附件1-1 ），嗣由進口人委由
      報關業者以主提單及分提單向海關傳輸報關；而快遞貨物
      之主艙單亦由航空業者所傳輸（本院卷附件2 ），分艙單
      （本院卷附件2-1 ）資料係則由快遞業者直接傳輸為簡易
      申報單（本院卷附件3 ），此即前開規定所稱「以艙單與
      報單合而為一」之方式辦理通關。依據快遞貨物簡易申報
      通關作業規定第6 條規定，「報關人兼具運輸業身分者，
      得以簡易申報單同時向海關申報艙單與報單資料；報關人
      未具運輸業身分者，亦得以簡易申報單向海關申報報單資
      料，惟運輸業者仍應依『運輸工具進出口通關管理辦法』
      規定向海關申報艙單，並應依同法第71條第3 項規定，於
      飛機自國外最後裝卸貨機場起飛後至抵達本國機場後二小
      時內傳輸海關。」（本院卷附件4 ）。據此，簡易申報單
      雖係艙單與報單合一，航空公司仍應傳輸主艙單資料給海
      關，快遞業者仍應提供簡易申報資料給航空公司，以利作
      業與勾稽（本院卷附件5 ）。倘快遞承攬業者不傳輸該分
      提單資料給海關，則海關無從得知貨物內容，必須會同倉
      棧管理人員查驗，始能得知實際來貨為何。類此貨物如涉
      屬管制、危安等物品，業者即有藉此方式伺機私運出倉之
      可能，合先敘明。
    (二)本件原告為快遞貨運承攬及報關業者，被告於94年12月23
      日在長榮空運倉儲股份有限公司快遞專區執勤時，發現4
      袋貨物僅貼有「澳門航空AIR WAYBILL No000000000000」
      標籤（原處分卷1 附件1 ），而未見快遞公司遞送報關文
      件，經會同倉棧管理人員開驗發現內容物為LV皮包等（詳
      如附表），因系爭貨物均未傳輸報關（原處分卷2 附件1
      ），核屬私運貨物，且經取樣送商標權利人之代理人協助
      鑑定結果，皆係仿冒品（原處分卷2 附件2 ），復向澳門
      航空公司調取系爭貨物之運送文件，編號第000-00000000
      號主提單所載收貨人為原告（原處分卷1 附件1 ），被告
      因認原告涉有私運系爭貨物進口之違章情事，核無不合。
    (三)原告主張其雖為系爭貨物主提單之收貨人，但主提單下之
      總貨物分屬不同分提單之個別收貨人，故應以分提單為準
      ，不應認原告有私運系爭貨物進口之違章行為云云。經查
      ，系爭貨物屬快遞貨物，惟未見快遞公司遞送報關文件傳
      輸報關，核屬私運貨物；被告為查核本件之實際收貨人，
      依運輸工具進出口通關管理辦法第17條規定，洽請長榮航
      空公司提供本件貨物之運送契約等文件，嗣據該公司所提
      供之主提單上載明收貨人為原告（原處分卷1 附件1 ）。
      被告依行政程序法第39條及快遞貨物通關辦法第17條規定
      ，於97年12月31日以北普巡字第0971034578號函（原處分
      卷1 附件2 ）請原告提供報關文件及其他相關實際進口人
      之攬貨資料及說明憑核，惟未見復。原告雖於申請復查時
      檢附部分之分提單資料，並稱：「…經本公司查察結果，
      …，並經各該公司於行為時分別向貴局報關提貨，…」云
      云（訴願卷第47頁以下）；惟查，系爭貨物仍在扣案中，
      經被告為沒入處分，且原告並無法具體提出系爭貨物非原
      告所有或為所稱之佳羿、立大等其他公司所有之證明文件
      以實其說，亦未經其指稱之業者出面承認系爭貨物為渠等
      所受委託進口；所稱上情，核屬無據。且原告為快遞貨物
      承攬業者及報關業者，依快遞通關辦法第11條規定，即應
      負責以電腦連線方式透過網路向海關申報，善盡當事人協
      力義務，以資完成通關程序，惟原告於被告查獲系爭仿冒
      商標之進口物品後，即不傳輸該批貨物之分艙單，顯已違
      反上開辦法之規定。又系爭貨物外袋雖貼有主、分號標籤
      ，惟原告在主提單下並未詳列所有分艙單號碼提供予航空
      公司，而僅象徵性以1 個分艙單號碼、貨名列示「雜貨」
      之不明確貨物名稱來代表數十或數百袋貨物之貨名（本院
      卷附件2-2 ），並未盡其誠實申報之義務。再者，原告雖
      稱分提單之收貨人為實際收貨人云云；惟查，原告係受委
      任人委託報關提貨之快遞報關業者，又為主提單上所載之
      收貨人，負有傳輸報關之應作為義務卻不作為，事後又不
      願提供其所持有之攬貨資料及實際進口人資料以供被告查
      核，亦無法提出系爭貨物非原告所有或為佳羿、立大等其
      他公司所有之證明文件，已如前述；且被告已給予原告陳
      述說明意見，並給予提供實際收貨人相關資料之機會，惟
      原告應作為而不作為，被告乃依查得事證，以原告既為主
      提單上所列載之收貨人，依據關稅法第6 條及同法施行細
      則第3 條規定「關稅納稅義務人為收貨人、提貨單或貨物
      持有人。」及「本法第6 條之收貨人、提貨單持有人及貨
      物持有人，定義如下：一、收貨人：指提貨單或進口艙單
      記載之收貨人。…」，本件原告即為關稅課稅之主體並為
      違背據實申報義務之應受處分人。準此，被告以原告為受
      處分人，並無違誤，且依前述說明，亦無原告所指違反行
      政程序法第9 條、第37條及43條規定之情事。原告所稱本
      件系爭貨物之收貨人應以分提單為準，原告並無私運系爭
      貨物進口之違章行為云云，核不足採。
七、被告所為罰鍰及沒入貨物之處分，並無違誤：
    綜上所述，本件原告為快遞貨運承攬及報關業者，涉有私運
    系爭貨物進口之違章情事，被告乃參據財政部關稅總局驗估
    處簽復查價結果，依海關緝私條例第36條第1 、3 項規定，
    以098 年第09800114至00000000、00000000號處分書，分別
    裁處貨價1 倍之罰鍰計13,986元、15,652元、12,893元、
    24,379元，併沒入貨物（原處分卷1 附件3 ），並無違誤。
八、本件事證，已臻明確，兩造其餘攻擊防禦方法，經審酌對於
    本件判決結果並不生影響，爰不予逐一論列。又本件原告所
    涉私運系爭貨物進口各節，已詳述如前；原告復聲請調查證
    據，請求傳訊被告承辦快遞貨物通關關員，並向系爭貨物快
    遞專區之遠雄自由貿易港區查察本件主提單下分提單所有人
    之報關提貨資料，以證明分提單上之收貨人云云，核無必要
    ，附此敘明。
九、從而，本件被告以原告涉有私運系爭貨物進口之違章行為，
    所為罰鍰及沒入貨物之處分，於法並無違誤。復查及訴願決
    定遞予維持，亦無不合。原告徒執前詞，訴請撤銷，為無理
    由，應予駁回。
據上論結，本件原告之訴為無理由，依行政訴訟法第236 條、第
233 條第1 項、第98條第1 項前段，判決如主文。
中    華    民    國    99    年     7    月   26     日
                  臺北高等行政法院第三庭
                                  法  官  蕭忠仁
上為正本係照原本作成。
本件以訴訟事件所涉及之法律見解具有原則性者為限，始得於本
判決送達後20日內向本院提出上訴狀並表明上訴理由，如已於本
判決宣示後送達前提起上訴者，應於判決送達後20日內補具上訴
理由（均按他造人數附繕本），且經最高行政法院許可後方得上
訴。
中    華    民    國    99    年     7    月   26     日
                                  書記官  蕭純純

司法院資訊處製作；財團法人民間司法改革基金會備份。
